臺灣基隆地方法院民事判決　　　　　　　　　　　　　九十二年度訴更二字第二號
　　原　　　告　乙○○
　　被　　　告　丙○○
　　　　　　　　甲○○○
當事人間請求回復繼承權事件，經臺灣高等法院於中華民國九十一年十月二十九日以
九十一年度家抗字第二九九號裁定廢棄本院八十九年八月二日八十六訴更一字第一八
九二五號函所為駁回原告聲請續行訴訟裁定，發回本院，本院判決如下：
    主  文
原告之訴駁回。
訴訟費用由原告負擔。
    事  實
甲、原告方面：
一、聲明：求為判決(一)被告之繼承權應取消；(二)原告繼承被繼承人趙字臣遺產之法定
    份額。
二、陳述：
  (一)原告與被告丙○○、訴外人趙同生（已故）三人係兄妹，三人父親即被繼承人趙
    字臣於
    之財產包括基隆市○○路一八○巷三四號房屋一棟（店舖一層、住宅二層）及店
    內全部財物，另在臺北市有房屋一棟與銀行存款等財產。趙字臣在世時，被告丙
    ○○與其配偶即被告甲○○○合謀將上開位於基隆市之房屋私自竄改登記，據為
    己有，趙字臣病故後，被告為達獨占遺產之目的，偽造文書、變更工商登記，將
    趙字臣之店舖改為被告甲○○○所有。原告赴台奔喪期間，發現被告犯罪行為，
    向臺灣基隆地方法院檢察署提出告訴，並經臺灣基隆地方法院及臺灣高等法院判
    決被告甲○○○有期徒刑確定，足證被告為侵害原告繼承權，已觸犯法律。原告
　  身為趙字臣之女，有權繼承其遺產，且母親之墓迄今尚未整修，被告亦未曾前往
    祭奠，原告向被告請求幫助，被告卻無動於衷，皆係原告出錢處理，原告本不欲
    與被告爭執，但被告無情無義，原告並非為錢，而是為爭公道，爰依法提起本件
    訴訟，請求判決取消被告對趙字臣遺產之繼承權，暨原告繼承趙字臣遺產之法定
    份額。
　(二)被告雖稱趙字臣並無遺產，惟原告在香港見到父親趙字臣時，父親曾談及他在臺
　  灣的情況：「開了菸酒店，掙了一些錢，買了房子留了一些棺材本。」、「民國
    六十六年與別人合建房子時，被告丙○○經常跪著叫父親將房子改為他的名字，
    父親不同意，被告丙○○偷了圖章改成他的名字」，父親說他沒有寫任何證明同
    意過戶給被告，並說等原告到臺灣，一定要把房子給原告，彌補原告對母親養老
    ，原告心生懷疑始發現房地產均為被告名下，卻無過戶證明，趙字臣之棺材本在
    原告來台前即遭被告提領一空，父親名下之牌照亦過戶至另一被告甲○○○名下
    ，時間係在趙字臣逝世後，被告偽造文書，實屬無法無天。
三、證據：提出臺灣高等法院八十三年六月二十一日院刑丑字第六二九九號函、八十
    年度上訴字九五九號刑事判決、讓渡書、趙字臣死亡診斷書、福生商行營利事業
    登記證、基隆市○○區○○段七二之七七、二五八地號土地登記簿、基隆市○○
    區○○段七四一建號即門牌號碼基隆市○○路一八○巷三四之二號、同段七三九
    建號即門牌號碼基隆市○○路一八○巷三四號房屋建築改良物登記簿影本各一件
    。
乙、被告方面：
一、聲明：求為判決駁回原告之訴。
二、陳述：
　(一)被告丙○○與兄長及父親趙字臣自大陸隨政府遷台，無任何背景與高學歷，四十
　  年來均做工維生，父親自六十五年即在家與被告甲○○○共同開設雜貨店，惟趙
    字臣自七十五年左右罹患老年癡呆症，皆由被告丙○○每日為其換洗衣物被褥，
    照顧三餐，直至七十八年六月十七日病逝，其間之醫藥費及生活費大半由被告丙
    ○○、兄長與被告子女共同支出，趙字臣何來遺產之有？縱有亦僅係其與被告甲
    ○○○共同經營的小雜貨店，連同店內貨物最多只值新臺幣（下同）二、三萬元
    。
  (二)被告丙○○與原告係兄妹，於六十七年左右開始通信，因想大陸生活困苦，故在
    通信期間常有寄美金予以資助，次數與金額已記不清，雖不多，但已盡心。父親
    逝世後，原告才得以奔喪名義來台，原告來台後第一個月都住在被告家中，被告
    帶其去逛街，並買金戒指贈與原告，原告並要求電匯美金七千元（相當於新臺幣
    二十萬元）給予其在國外的女兒，被告念及親情勉力湊足後電匯至澳大利亞給原
    告之女柴文。原告在被告家中住一個月後不告而別，隨後即打電話向被告要錢，
    並要被告將唯一住所賣掉，給原告一筆費用回大陸花用，被告辛苦四十餘年始換
    得一全家容身之所，自不能答應，數星期後即收到法院傳票，方知原告來台居心
    ，其口口聲聲要分遺產而不念兄妹之情。惟父親生病多年何來遺產？若有遺產被
    告又何必與原告辛苦通信又為其申請來台？事實上，原告所指之基隆市房屋係被
    告出資向父親購買土地後與他人合建，臺北市的房屋則是被告姪女趙振英所有，
    父親亦無存款，唯一之雜貨店「福生商行」雖係父親名義，但係被告甲○○○私
    自變更名義，與被告丙○○無關，且商號全部不值二萬元，而被告丙○○已給原
    告二十萬元與四兩多黃金，原告主張實無理由。
三、證據：台北市銀行賣出外匯水單及手續費收據、電匯紀錄、土地所有權狀、合建
    契約、委任書、房屋完工契約書、坐落臺北市不動產之土地及建築改良物所有權
    狀各一件、土地買賣所有權移轉契約書、建築改良物所有權狀各二件（以上均為
    影本）。
丙、本院依職權調閱臺灣高等法院八十年度上訴字第九五九號被告被訴偽造文書案件
    歷審卷宗，並向財政部財稅資料中心查詢被繼承人趙字臣之財產資料。
    理  由
一、原告主張：其係被繼承人趙字臣之法定繼承人，被繼承人趙字臣於七十八年六月
    十七日死亡，遺有基隆市○○路一八○巷三四號（包括店舖一層、住宅二層）及
    臺北市房屋、店內全部財物、銀行存款等財產，被告為獨占遺產，竟偽造文書，
    將趙字臣名義之店舖變更為被告甲○○○所有，被告甲○○○業經法院判處有期
    徒刑確定，被告已侵害原告之繼承權，爰提起本件訴訟請求取消被告之繼承權，
    及原告應繼承被繼承人趙字臣遺產之法定份額。
二、被告則以：被繼承人趙字臣並無任何遺產，原告所指之基隆市房屋係被告丙○○
    向趙字臣購買土地後與人合建，臺北市的房屋是被告姪女所有，趙字臣亦無存款
    ，唯一之雜貨店「福生商行」雖係趙字臣名義，但全部價值全部不值兩萬元，而
    被告已給原告二十萬元及四兩多黃金，原告主張無理由等語，作為抗辯。
三、按原告之訴，依其所訴之事實，在法律上顯無理由者，得不經言詞辯論，逕以判
    決駁回之，民事訴訟法第二百四十九條第二項定有明文。經查：
　(一)按遺產繼承人，除配偶外，依左列順序定之：(1)直系血親卑親屬，(2)父母，(3)兄
　  弟姊妹，(4)祖父母，民法第一千一百三十八條有明文規定。被告甲○○○係趙字
    臣之媳婦，為被繼承人之直系姻親卑親屬，依前揭條文規定，並非趙字臣之法定
    繼承人，原告請求取消被告甲○○○繼承權，即無必要。
  (二)復按繼承人有左列各款情事之一者，喪失繼承權：(1)故意致被繼承人或應繼承人
    於死或雖未致死因而受刑之宣告者，(2)以詐欺或脅迫使繼承人為關於繼承之遺囑
    ，或使其撤回或變更之者，(3)以詐欺或脅迫妨害被繼承人為關於繼承之遺囑，或
    妨害其撤回或變更之者，(4)偽造、變造、隱匿或湮滅被繼承人關於繼承之遺囑者
    ，(5)對於被繼承人有重大虐待或侮辱情事，經被繼承人表示其不得繼承者，民法
    第一千一百四十五條第一項亦有明文。原告主張被告被繼承人趙字臣在世時，即
    私自竄改位於基隆市不動產之登記資料，據為己有，復於趙字臣病故後，以偽造
    文書之方式，將趙字臣所有之福生商行變更為被告甲○○○所有，並將趙字臣之
    存款提領完畢云云，皆與上開喪失繼承權之法定事由不符，且被告甲○○○以趙
    字臣名義，填具將福生商行出讓與被告甲○○○之讓渡書，並偽造趙字臣簽名，
    盜蓋趙字臣遺留之印章，持向基隆市政府工商課申請變更登記之犯行，固經臺灣
    高等法院判處有期徒刑二月，減為有期徒刑一月，緩刑二年確定，被告丙○○則
    查無證據足資證明確有與被告甲○○○共謀之犯行，並經同法院判決無罪確定，
    業據本院依職權調閱臺灣高等法院八十年度上訴字第九五九號偽造文書案件歷審
    卷宗核閱無誤，原告據此主請被告丙○○喪失繼承權，於法無據。
　(三)另原告聲明主張繼承被繼承人趙字臣遺產的法定份額，應為行使繼承回復請求權
　  ，惟繼承人行使繼承回復請求權之要件，必須其繼承權有被侵害始得為之，而繼
    承權是否被侵害，應以繼承人繼承原因發生後，有無被他人否認其繼承資格並排
    除其對繼承財產之占有、管理或處分為斷。凡無繼承權而於繼承開始時或繼承開
    始後僭稱為真正繼承人或真正繼承人否認其他共同繼承人之繼承權，並排除其占
    有、管理或處分者，均屬繼承權之侵害，被害人或其法定代理人得依民法第一千
    一百四十六條規定請求回復之；若於被繼承人死亡時，其繼承人間對於彼此為繼
    承人之身分並無爭議，迨事後始發生侵害遺產之事實，則其侵害者，為繼承人已
    取得之權利，而非侵害繼承權，自無民法第一千一百四十六條繼承回復請求權之
    適用，大法官會議釋字第四三七號解釋及最高法院五十三年度台上字第五九二號
    判例參照。被告丙○○始終未否認原告之繼承權，係辯稱被繼承人趙字臣並無遺
    產，經本院依職權調閱被繼承人趙字臣之財產資料，查無任何資料，有財政部財
    稅資料中心九十二年二月二十五日資五字第九二○二七○四六號函附調件明細表
    在卷可稽。雖坐落基隆市○○區○○段七二之七七（重測後編為二五八）地號土
    地，於五十九年八月八日登記為被繼承人趙字臣所有，然於六十四年八月八日即
    以買賣為原因，移轉登記與被告丙○○所有，另門牌號碼基隆市○○路一八○巷
    三四號房屋係於六十六年五月十六日以自建為原因，辦理總登記為被告丙○○所
    有，有土地登記簿及建築改良物登記簿謄本、土地及建築改良物所有權狀、土地
    買賣所有權移轉契約書足憑，足見於七十八年六月十七日趙字臣死亡時，上開不
    動產均非趙字臣所有，顯非趙字臣之遺產，原告復未提出積極證據證明被告趙字
    臣於死亡時另有坐落臺北市之房屋一棟及銀行存款，被告丙○○辯稱被繼承人趙
    字臣死亡時無任何遺產，堪以採信。原告所稱趙字臣曾與原告談及「民國六十六
    年與別人合建房子時，被告丙○○經常跪著叫父親將房子改為他的名字，父親不
    同意，被告丙○○偷了圖章改成他的名字」，係原告片面之主張，未據舉證以實
    其說，難信屬實，且系爭土地係在被繼承人趙字臣死亡前十二年即已移轉登記與
    被告丙○○所有，當時尚未發生繼承之事實，自無從侵害原告之繼承權。至於趙
    字臣生前獨資經營之福生商行，係被告甲○○○以趙字臣名義，偽造將福生商行
    出讓與被告甲○○○之讓渡書，持向基隆市政府工商課申請變更登記，已如前述
    ，被告丙○○既未以其名義辦理福生商行之繼承登記，顯未獨自行使遺產上之權
    利而排除原告對繼承財產之權利，即不得謂侵害原告之繼承權，依首開說明，原
    告行使繼承回復請求權，為無理由。
四、綜上所述，被告甲○○○並非被繼承人趙字臣之繼承人，被告丙○○則不符合喪
    失繼承權之法定事由，亦未侵害原告之繼承權，原告起訴所主張之事實，在法律
    上顯無理由，爰不經言詞辯論，逕以判決駁回之。
據上論結，本件原告之訴顯無理由，依民事訴訟法第二百四十九條第二項、第七十八
條，判決如主文。
中　　　華　　　民　　　國　　九十三　　年　　　六　　　月　　　三　　　日
                                    臺灣基隆地方法院民事庭
                                        法      官  陳湘琳
右為正本係照原本作成。
對於本件判決如有不服，應於收受送達後二十日內向本院提出上訴書狀，敘述上訴之
理由，上訴於臺灣高等法院，並繳納第二審上訴訴訟費用新臺幣貳萬伍仟壹佰壹拾貳
元。
中　　　華　　　民　　　國　　九十三　　年　　　六　　　月　　　三　　　日
                                        法院書記官  王佩珠
